臺灣新北地方法院板橋簡易庭民事簡易判決
110年度板簡字第1209號
原      告  謝周旺  
被      告  新北市中和區公所

法定代理人  賴俊達  
訴訟代理人  李承志律師
            黃文承律師
上列當事人間請求排除侵害事件，本院於民國111年3月31日言詞
辯論終結，判決如下：
    主      文
原告之訴駁回。
訴訟費用由原告負擔。
    事實及理由
一、原告主張：
    原告為新北市○○區○○段000地號土地（下稱系爭土地）之所
    有權人，經新北市政府重測丈量後，發現遭被告所設置之溝
    渠（下稱系爭溝渠）違法占用部分系爭土地約2平方公尺，
    被告雖曾通知原告偕同相關單位前往系爭土地就系爭溝渠進
    行會勘，惟被告僅以函文回覆系爭溝渠以現有巷道認定，另
    新北市政府城鄉局另以未正式公告系爭溝渠為現有巷道為由
    ，認定路型仍應依地籍圖為準。故依民法第767條第1項前段
    及中段之規定，請求被告拆除系爭溝渠並返還所占用之2平
    方公尺系爭土地，並聲明：㈠被告應將坐落新北市○○區○○段0
    00地號土地占用設置之溝渠拆除，並將占用之土地返還原告
    。㈡被告應給付原告自原告提出本件訴訟之日起至返還前開
    土地之日止，按年給付新臺幣（下同）1元。
二、被告則以：
  ㈠系爭土地於民國68年之前即供公眾通行與使用迄今，早於68
    年以前，系爭土地旁之576地號土地即已有存在建物，建物
    完成日期為68年10月23日，而該建物所編列之門牌號碼更於
    82年6月28日因行政區調整而整編，又由74年所拍攝之空照
    圖顯示，系爭土地應於斯時即作為道路使用，且系爭土地之
    道路路型並無發生變化，則原告所有之系爭土地至少於68年
    起，即已供公眾通行長達30餘年，顯見系爭土地上之道路業
    有長期供公眾通行，且年代久遠未曾中斷，並有通行之必要
    。且由原告起訴狀內所述，原告係在新北市政府重測丈量後
    ，始發現系爭溝渠占用系爭土地之情事，可證原告未曾於通
    行之初即為任何阻止之行為，又系爭溝渠係屬市區道路條例
    第3條所稱之道路附屬設施，並參最高法院107年台上字第24
    51號民事判決意旨，系爭溝渠自為公用地役關係之道路範圍
    ，則系爭土地應已具備公用地役關係，原告自應容忍系爭土
    地做為道路使用無疑。
  ㈡又系爭土地於現場履勘時，確有道路狹窄之問題，現況僅能
    供一輛汽車通行，如欲兩向會車時，則無法順利通過，而需
    稍微閃避才能順利通行，顯見系爭土地確有供公眾通行之必
    要，系爭土地顯然具有供公眾通行之必要，應屬甚明等語置
    辯，並聲明：原告之訴駁回。　　
三、本院之判斷：
    原告主張其為系爭土地所有權人，且系爭土地經新北市政府
    重測丈量後，發現遭系爭溝渠占用系爭土地約2平方公尺之
    事實，業據其提出系爭土地之土地登記第一類謄本、地籍圖
    騰本、中和區盛昌段577地號土地公共排水溝位置疑義會勘
    紀錄、道路現況圖示、現有道路及遭占用部分圖示等件為證
    ，且為被告所不爭執，然就原告之請求，則為被告以前揭情
    詞置辯，是本件之爭點厥為：系爭土地是否存在公用地役關
    係？原告以民法第767條第1項前段及中段訴請被告拆除系爭
    溝渠，並按年支付不當得利，有無理由？茲敘述如下：
  ㈠按公用地役關係並非私法上之權利，乃私有土地而具有公共
    用物性質之法律關係，與民法上地役權之概念有間，並不以
    登記為成立要件，倘私有土地具有公用地役關係存在時，土
    地所有權人行使權利，即應受限制，不得違反供公眾使用之
    目的，排除他人之使用（最高法院88年度台上字第698號判
    決參照) 。又私有土地是否成立公用地役關係，則需審酌其
    是否為不特定公眾使用之必要，而非僅為使用之便利或省時
    。其次，於成為公共用物之初，土地所有權人並無阻止之情
    事。其三，須經歷之年代久遠而未曾中斷，所謂年代久遠雖
    不必限定其期間，但仍應以時日長久，一般人無復記憶其確
    實之起始，僅能知其梗概（司法院大法官會議釋字第400號
    理由書可參）。故私有土地成立公用地役關係者，其所有權
    人對土地既已無從自由使用收益，形成因公益而特別犧牲其
    財產上之利益，國家自應依法律之規定辦理徵收補償，各級
    政府如因經費困難，不能對上述道路全面徵收補償，有關機
    關亦應訂定期限籌措財源逐年辦理或以他法補償其損失；惟
    既成道路之使用既係公法上之公用地役關係，其補償關係自
    屬公法上之權利義務，此公用地役關係存續時，於此公用目
    的範圍內，要無私法上不當得利之問題。
  ㈡查，系爭土地旁之576地號土地上存在建物之建物完成日期為
    68年，該建物所編列門牌整編日期為82年間，迄今已逾20年
    ，有被告所提出之地籍圖資網路便民服務系統查詢資料、門
    牌整編資料附卷可稽（見本院卷第147、149頁），復經本院
    至現場勘驗之結果，系爭溝渠雖未鋪設柏油路面，然緊鄰狹
    窄巷道，依現場使用狀況顯與該狹窄巷道同為道路範圍，亦
    有本院現場勘驗照片及新北市中和地政事務所111年2月9日
    新北中地測字第1116182172號函附土地複丈成果圖在卷可稽
    （見本院卷第95至115、119頁），是參酌前開說明，系爭溝
    渠之設置已久，且坐落之道路範圍係供不特定之公眾通行所
    必要，亦未有遭阻止之情事，顯見系爭溝渠確存在公用地役
    關係。系爭溝渠既屬供公眾通行使用之既成道路，被告自有
    維護之責，亦應保持該供公眾通行之道路之現狀，並無再變
    更該供公眾通行之道路之現狀之權利，原告之所有權行使應
    受限制，而有容忍之義務，故原告依民法第767條第1項前段
    及中段訴請被告拆除系爭溝渠，並將占用之土地返還原告，
    自屬無據。
  ㈢又依上揭司法院解釋之意旨，既成道路在依法徵收或價購以
    前，既妨礙土地權利人對其權利之行使，致生損失，形成其
    個人特別之犧牲，應享有受相當補償之權利（司法院釋字第
    440號解釋同此意旨）；然對於公用地役關係所生之補償權
    利，係以特別犧牲作為獨立之補償原因事實，實屬公法上之
    權利義務，則此公用地役關係存續時，於公用目的範圍內，
    要無私法上不當得利之問題。故系爭溝渠雖成立公用地役關
    係，而確有妨礙原告基於土地所有權人所享有之權利行使；
    然此公用地役關係既屬公法上之權利義務，則原告本於私法
    上之請求權，對原告主張給付不當得利，亦無所據。
四、綜上所述，原告依民法第767條第1項前段及中段、第179條
    之規定，請求：㈠被告應將坐落新北市○○區○○段000地號土地
    占用設置之溝渠拆除，並將占用之土地返還原告。㈡被告應
    給付原告自原告提出本件訴訟之日起至返還前開土地之日止
    ，按年給付1元，均無理由，應予駁回。
五、本件事證已臻明確，兩造其餘之攻擊防禦方法及所提證據，
    於判決結果不生影響，爰不一一論列，併此敘明。
六、訴訟費用負擔之依據：民事訴訟法第78條。
中　　華　　民　　國　　111 　年　　5 　　月　　12　　日
                  臺灣新北地方法院板橋簡易庭
                        法  官  陳怡親
以上為正本係照原本作成。
如不服本判決，應於送達後20日內，向本院提出上訴狀並表明上
訴理由，如於本判決宣示後送達前提起上訴者，應於判決送達後
20日內補提上訴理由書（須附繕本）。
中　　華　　民　　國　　111 　年　　5 　　月　　12　　日
                        書記官  劉芷寧